臺灣雲林地方法院交通事件裁定　　　　100年度交聲字第152號
原處分機關　交通部公路總局嘉義區監理所雲林監理站
異　議　人
即受處分人　陳瑞耀
上列異議人即受處分人因違反道路交通管理處罰條例事件，對於
交通部公路總局嘉義區監理所雲林監理站民國100 年9 月16日所
為之裁決處分（原處分案號：雲監裁字第裁72-KAJ016867號），
聲明異議，本院裁定如下：
    主  文
異議駁回。
    理  由
壹、原處分意旨略以：異議人即受處分人（下稱異議人）陳瑞耀
    於民國99年1 月10日上午11時50分許，駕駛車牌號碼BL-706
    7 號自用小客車，行經雲林縣虎尾鎮○○路與德興路路口時
    ，與案外人廖一憲所騎乘腳踏車發生擦撞，致廖一憲人車倒
    地而受傷，異議人未停留現場處理即自行離去，而有「汽車
    駕駛人駕駛汽車肇事致人受傷而逃逸」之違規行為，經警事
    後製單舉發，嗣交通部公路總局嘉義區監理所雲林監理站（
    下稱原處分機關）以其違規事實明確，依道路交通管理處罰
    條例第62條第4 項、第67條第3 項（原處分漏載）之規定，
    裁處異議人吊銷駕駛執照，1 年內不得考領駕駛執照。
貳、聲明異議意旨略以：異議人駕駛車輛，行經上開路口時，突
    有廖一憲騎乘腳踏車違規左轉，自行摔倒於異議人車輛前，
    並非異議人撞及所致，因異議人自信未肇事，而未下車察看
    ，廖一憲倒地後即起身扶起自行車離開現場，異議人始離去
    ，並無肇事亦沒有逃逸之情事，原處分機關未詳察上情，逕
    予裁罰，異議人實難甘服，為此提起聲明異議等語。
、按汽車駕駛人駕駛汽車肇事致人受傷或死亡者，應即採取救
    護措施及依規定處置，並通知警察機關處理，不得任意移動
    肇事汽車及現場痕跡證據，違反者處新臺幣（下同）3,000
    元以上9,000 元以下罰鍰；前項駕駛人肇事致人受傷而逃逸
    者，吊銷其駕駛執照；又汽車駕駛人，曾依本條例其他各條
    規定吊銷駕駛執照者，1 年內不得考領駕駛執照，道路交通
    管理處罰條例第62條第3 項前段、第4 項前段、第67條第3
    項分別定有明文。
肆、按所遞書狀未揭明提起上訴，若其內容係對於原判決有不服
    之表示，即應認為上訴（最高法院21年抗字第112 號判例意
    旨參照）。又上訴權人如已於法定上訴期間內提出書狀對原
    審判決表示不服，縱令其書狀之名稱誤用為「非常上訴」或
    「聲請再審」等字樣，因其真意係在提起上訴，自於上訴之
    效力不生影響，法院應依上訴之法定程序處理之（最高法院
    88年度台抗字第318 號裁定意旨參照）。又上訴書狀所以應
    向原審法院提出，乃便於原審法院查其上訴是否合法及應否
    移審，如在法定上訴期間內聲明上訴，縱未向原審法院提出
    ，亦難認為不合法。上訴人誤向臺灣高等法院檢察署提出上
    訴狀，其提起上訴時既在法定上訴期間之內，自不能以臺灣
    高等法院檢察署並非受理上訴之機關而失其上訴之效力（最
    高法院79年度台上字第4038號判決要旨可參）。以上雖係刑
    事訴訟之相關判決，但依其意旨，以法令既多且雜，一般人
    民無以深切明瞭法律規定，為保障人民訴訟救濟之權利，對
    於人民陳述不服原處分機關裁決之聲明異議方式，不應拘泥
    於異議人不服之方式係使用申訴或異議等語句，只要異議人
    於收受裁決書後所為不服之意思表示，以書狀載明其所不服
    之意旨，縱係誤送相關單位，即應認為係屬合法之聲明異議
    。經查，原處分機關所為之本件裁決，於100 年9 月19日送
    達異議人之住所，並由其妻廖碧蓮代為收受乙情，有送達證
    書附卷可參，異議人並於100 年10月5 日向原處分機關提出
    交通違規案件陳述書一情，亦有該陳述書在卷可稽，嗣原處
    分機關再於100 年10月14日以嘉監雲字第1002003074號函告
    以異議人於接獲本函之翌日起20日內，以司法狀紙繕寫異議
    書狀，提交本站轉送雲林地方法院交通庭裁定等語，又異議
    人另於100 年11月4 日提出聲明異議狀送達原處分機關一事
    ，亦有該聲明異議狀及收文戳章附卷可查，是異議人向原處
    分機關聲明異議之日，雖未於其接到本案裁決書之翌日起20
    日內為之，然異議人於接獲本件裁決書之20日內，既已向原
    舉發機關提出陳述書，雖係誤送單位，然已可辨明異議人對
    本件裁決表示不服之意，揆諸前開說明，本件異議仍屬合法
    ，合先敘明。
伍、按100 年11月23日公布，並自同年月25日施行之行政罰法第
    26條第1 、2 、3 項規定：「（第1 項）一行為同時觸犯刑
    事法律及違反行政法上義務規定者，依刑事法律處罰之。但
    其行為應處以其他種類行政罰或得沒入之物而未經法院宣告
    沒收者，亦得裁處之。（第2 項）前項行為如經不起訴處分
    、緩起訴處分確定或為無罪、免訴、不受理、不付審理、不
    付保護處分、免刑、緩刑之裁判確定者，得依違反行政法上
    義務規定裁處之。（第3 項）第1 項行為經緩起訴處分或緩
    刑宣告確定且經命向公庫或指定之公益團體、地方自治團體
    、政府機關、政府機構、行政法人、社區或其他符合公益目
    的之機構或團體，支付一定之金額或提供義務勞務者，其所
    支付之金額或提供之勞務，應於依前項規定裁處之罰鍰內扣
    抵之。」惟依同法第45條第3 項規定：「本法100 年11月8
    日修正之第26條第3 項至第5 項規定於修正施行前違反行政
    法上義務之行為同時觸犯刑事法律，經緩起訴處分確定，應
    受行政罰之處罰而未經裁處者，亦適用之；曾經裁處，因訴
    願、行政訴訟或其他救濟程序經撤銷，而於修正施行後為裁
    處者，亦同。」本件異議人之違規行為既發生於99年1 月10
    日，並業經原處分機關於100 年10月17日裁處在案，自無前
    揭新法之適用，合先敘明。
陸、又按修正前之行政罰法第26條規定：「一行為同時觸犯刑事
    法律及違反行政法上義務規定者，依刑事法律處罰之。但其
    行為應處以其他種類行政罰或得沒入之物而未經法院宣告沒
    收者，亦得裁處之。前項行為如經不起訴處分或為無罪、免
    訴、不受理、不付審理之裁判確定者，得依違反行政法上義
    務規定裁處之。」明揭同一行為不受行政及刑事之雙重處罰
    即一事不二罰之原則。前揭道路交通管理處罰條例第62條第
    3 項規定之處罰內容，係針對行為人違反行政法上義務規定
    之行政罰，且該條例關於一行為同時觸犯刑事法律及違反行
    政法上義務規定者，並無特別規定，倘汽車駕駛人以單一駕
    駛汽車肇事致人受傷而逃逸行為，而同時涉有刑法第185 條
    之4 肇事逃逸之公共危險罪嫌時，道路交通管理處罰機關除
    有行政罰法第26條第1 項但書得處以其他種類行政罰者之情
    形，而得裁處其他種類行政罰外，關於罰鍰部分，應依行政
    罰法第26條及道路交通管理處罰條例第10條規定移送地方法
    院檢察署處理。且該駕駛汽車肇事致人受傷而逃逸之行為，
    除移送後有行政罰法第26條第2 項所定經「不起訴處分」或
    為「無罪」、「免訴」、「不受理」、「不付審理」之裁判
    確定等情形，得再依違反行政法上義務規定裁處之外，不得
    逕依道路交通管理處罰條例第62條第3 項規定裁處行為人罰
    鍰之行政罰，以符行政罰法第26條一事不二罰之規定。至於
    罰鍰以外之其他種類行政罰，例如吊扣駕駛執照及參加道路
    安全講習等處分，因兼具維護公共秩序之作用，為達行政目
    的，依行政罰法第26條第1 項但書之規定，行政機關自仍得
    予裁處。
柒、經查：
  (一)異議人確有於99年1 月10日上午11時50分許，駕駛車牌號碼
    BL-7067 號自用小客車，沿雲林縣虎尾鎮○○路由虎尾市區
    往埒內方向行駛，行經林森路與德興路交岔路口之際，適有
    證人廖一憲騎乘腳踏車，沿林森路對向車道由埒內往虎尾市
    區方向前進，亦行經該交岔路，異議人之上開自用小客車前
    車頭保險桿與證人廖一憲騎乘之前揭腳踏車右側發生擦撞，
    證人廖一憲因而受有腳部擦傷、左手、右手橈骨末端骨折等
    傷害之事實，業經異議人於警詢時供承：當時距離約1 公尺
    ，當時我駕車沿林森路2 段往1 段直行至肇事地點時，當時
    我號誌為綠燈，旁邊還有顯示秒數23秒，我直行要過路口時
    ，發現廖一憲的腳踏車在我對向車道忽然急左轉往德興路方
    向行駛，我發現時距離已經很短煞車不及，因而發生撞擊肇
    事，我發現對方時我馬上踩煞車，但是對方突然衝出，我來
    不及反應才撞上對方等語（見臺灣雲林地方法院檢察署99年
    度偵字第703 號卷第8-9 頁）。而證人廖一憲於警詢時指稱
    ：當時我由林森路直行至德興路口看沒有車輛時我從外側騎
    乘要左轉過去，對方在我左轉時過林森路中線就撞擊到我，
    我倒地後路旁有婦人問我要不要緊，並幫我將腳踏車牽起，
    對方有停留在原地，但是沒有下車，對方看到我跟路旁婦人
    將腳踏車牽起後，我就沒有看到對方自小客車了等語（見臺
    灣雲林地方法院檢察署99年度偵字第703 號卷第5 頁），復
    於本件調查程序中證稱：異議人確有撞擊我的腳踏車等語（
    見本院卷第36頁反面），並有承辦員警偵破報告、道路交通
    事故現場圖、調查報告書(一)、(二)、廖一憲之病歷、財團法人
    天主教若瑟醫院診斷證明書、雲林縣警察局雲警交字第
    KAJ016867 號舉發違反道路交通管理事件通知單、指揮中心
    受理110 報案紀錄表等，業經本院依職權調取本院99年度交
    訴字第17號卷宗核閱無訛，是異議人上開肇事行為，應堪認
    定。
  (二)雖異議人於本院99年度交訴字第17號案件之偵查、審理程序
    中數次否認有上開肇事行為，主張其未撞到證人廖一憲，而
    係證人廖一憲自己緊張而跌倒，碰到其車輛的保險桿等語（
    見臺灣雲林地方法院檢察署99年度偵字第703 號卷第31頁、
    本院99年度交訴字第17號卷第31頁正反面），已與警詢中之
    供述不一致，又於99年10月8 日上開刑事案件審理中與檢察
    官進行認罪協商程序時表示認罪（見本院99年度交訴字第17
    號卷第78頁），卻於本件調查程序中否認肇事，異議人其供
    詞前後多次反覆，是其事後陳稱並未肇事一節，殊難採信。
    雖證人廖碧蓮於本院調查程序中證稱：當時我坐在車上，沒
    有感覺車子有撞到東西等語（見本院卷第38頁反面），惟證
    人廖碧蓮上開證言與異議人於警詢中所陳稱相異，仍尚難遽
    為有利於異議人之認定。
  (三)異議人又辯稱：我於事故發生後並無逃逸云云。經查，證人
    廖一憲於本件調查程序中證稱：異議人沒有把車窗搖下來，
    沒有問我的狀況如何，一句話都沒有講，我當時手很痛，路
    邊的阿婆問我有沒有事，我有說沒事，我就坐在路邊的地上
    ，等救護車到達載我去就醫等語（見本院卷第36頁反面、第
    37 頁 ）。證人廖一憲係由救護車載往天主教若瑟醫院急救
    ，有救護紀錄表在卷可憑，足堪採信（見本院99年度交訴字
    第17號卷第15頁）。而異議人於本院99年度交訴字第17號案
    件中供稱：有坐在車上問廖一憲有沒有事情等語（見本院99
    年度交訴字第17號卷第31頁反面），又於審理中供稱：有問
    廖一憲三句有沒有怎麼樣等語（本院99年度交訴字第17號卷
    第76頁），卻於本院調查程序中稱：沒有問廖一憲狀況，怕
    問了或下車會有閒話，會造成瓜田李下的嫌疑等語（見本院
    卷第37頁），異議人說詞前後反覆，顯見異議人係於刑事訴
    訟程序中為脫免責任而主張有詢問證人廖一憲之傷勢，亦可
    證明異議人於肇事當時並未下車查看或詢問證人廖一憲之傷
    勢。
  (四)證人廖一憲於本件事故發生後，於林森路與德興路口等候救
    護車到達，業如前述，並已當庭於現場圖上以紅色三角型圖
    樣標示出等候地點（見本院卷第34頁）。而證人廖碧蓮於本
    院調查程序中證稱：證人廖一憲倒下之後，他自己很快就站
    起來了，我看到他在撿東西撿到他的車子裡面，然後他自己
    把車子往路邊牽，快要路邊時，有人問他有沒有怎麼樣。他
    說沒事、沒事兩三次，那時好像是紅燈了，沒想到他那麼嚴
    重，我們就把車子開走了，我有看到他把車子牽到馬路旁邊
    ，我沒有看到他離開現場，他在馬路旁邊時，我們就開車離
    開了，所以我沒有看到救護車來等語（見本院卷第38頁），
    可知證人廖一憲於事故發生後，確有於馬路邊停留之事實。
    而異議人於本院99年度交訴字第17號案件偵查中供稱：我是
    看著廖一憲將腳踏車牽走後，看著他離開，其才離開等語（
    見臺灣雲林地方法院檢察署99年度偵字第703 號卷第31頁）
    ，於審理中亦供稱：不是我先離開現場，是廖一憲先離開現
    場等語（見本院99年度交訴字第17號卷第31頁反面），又稱
    ：如果我下車把他移動，可能就有瓜田李下的嫌疑，我就是
    怕會這樣，我看到廖一憲將腳踏車牽到路旁，當時以為沒有
    事情了，就離開了等語（見本院99年度交訴字第17號第51頁
    正反面），而於本件調查程序中稱：係廖一憲先離開現場，
    我看到廖一憲離開肇事的那個點之後，我才離開，我沒有看
    到他在路口停留，也沒有看到救護車到達等語（見本院卷第
    37 頁 、38頁反面），可知異議人所謂「廖一憲離開現場」
    ，係指廖一憲離開兩車發生事故的道路中央，即屬異議人所
    指之「離開現場」，異議人並未留意廖一憲是否於路旁停留
    等待救護，即離開該交叉路口，更未觀察廖一憲之受傷情況
    是否嚴重，竟為避免「瓜田李下」，而未下車查看及詢問，
    亦未留意廖一憲於路旁之狀況如何即駕車離去，顯然對廖一
    憲之受傷情況毫不關心。異議人於肇事後置證人廖一憲之傷
    勢不顧，未下車或詢問證人廖一憲之傷勢，亦未觀察證人廖
    一憲是否有受救護之必要，即駕車離去，顯有駕車肇事致人
    受傷而逃逸之事實。
  (五)至證人廖一憲雖於本院調查程序中證稱：路邊一個阿婆扶我
    起來，當時阿婆有問我有沒有事，我印象中我有說我沒事等
    語（見本院卷第36頁反面、第37頁）。惟證人廖一憲因本件
    事故，受有左、右手橈骨末端骨折之傷害（見本院99年度交
    訴字第17號卷第9-22頁，本院卷第33頁），事發當時必疼痛
    不已，雖其向路人表示沒事，然應僅係對於路人關心之應對
    表達，並非表示其未有傷勢。異議人以證人廖一憲上開應答
    ，而認證人廖一憲並未受有傷勢因而駕車離去，惟對於證人
    廖一憲之傷勢程度，並未下車查看或詢問，實難認其確信證
    人廖一憲未受有傷害，故異議人上開辯詞，尚難解其肇事逃
    逸之責。
  (六)汽車駕駛人駕駛汽車發生交通事故，不論其責任歸屬為何，
    即有義務留在肇事現場救助傷患，縱令異議人認證人廖一憲
    應負本件事故之責任，然亦無解其應留在肇事現場之義務。
    綜上所述，本件異議人確有於上揭時、地，因而肇事致人受
    傷而逃逸之違規行為，事臻明確，異議人前開所辯，均無足
    採。
  (七)末查本件異議人前揭肇事致人受傷而逃逸之違規行為，因同
    時犯刑法第185 條之4 之肇事逃逸罪，業由臺灣雲林地方法
    院檢察署檢察官於99年3 月26日，以99年度偵字第703 號提
    起公訴，經本院審理後，於同年10月8 日以99年度交訴字第
    17 號 判處有期徒刑6 月，並諭知以1,000 元折算1 日為其
    易科罰金之折算標準，緩刑2 年確定在案，亦有本院依職權
    調閱上開刑事案件卷證核閱屬無訛。是異議人就肇事致人受
    傷而逃逸之違規行為，既因同時觸犯刑事法律而經本院判處
    刑罰，揆諸前揭說明，原處分機關另依法就肇事逃逸部分處
    異議人吊銷駕駛執照，1 年內不得考領駕駛執照部分，核與
    徒刑之目的不同、種類殊異，乃為達維護用路權人生命、身
    體安全之裁罰性不利處分，依行政罰法第26條第1 項但書之
    規定，仍得裁處之。
捌、綜上，原處分機關所為之裁處均屬適法，本件異議人之異議
    為無理由，應予駁回。
據上論斷，應依道路交通事件處理辦法第18條，裁定如主文。
中    華    民    國  100     年    12    月    19    日
                     交通法庭   法  官  張淵森
上列為正本係照原本作成。
如對本裁定抗告，須於裁定送達後5 日內向本庭（雲林縣斗六市
○○路41號）提出抗告狀。
中    華    民    國   100    年    12    月    19    日
                                書記官  林玉玲